臺灣高等法院臺中分院民事判決
                                      109年度上字第117號
上  訴  人  戴瑞瑤  
            奉天宮管理委員會

上  一  人
法定代理人  林山海  
上二人共同
訴訟代理人  陳益盛律師
被上訴人    温承翰  
訴訟代理人  陳浩華律師
複代理人    陳博芮  
上列當事人間請求拆屋還地事件，上訴人對於中華民國108年12
月30日臺灣臺中地方法院108年度訴字第1899號第一審判決提起
上訴，本院於110年8月10日言詞辯論終結，判決如下：
    主  文
原判決關於命上訴人奉天宮管理委員會應將坐落臺中市○○區○○段
000○000地號土地上之地上物拆除並返還土地部分，及該部分假
執行之宣告，暨訴訟費用之裁判均廢棄。
上廢棄部分，被上訴人於第一審之訴及假執行之聲請均駁回。
上訴人戴瑞瑤之上訴駁回。
第一、二審訴訟費用由被上訴人負擔百分之98，餘由上訴人戴瑞
瑤負擔。
    事實及理由
壹、程序事項：
一、上訴人雖主張坐落臺中市○○區○○段000號、同段000號土地（
    下稱合稱系爭土地，分別稱000地號、000地號土地）為土地
    重劃後分配之農村土地，被上訴人請求拆屋還地涉及上訴人
    之權利，依據農地重劃條例第26條之規定，應先行調解或調
    處，否則起訴不合法云云。惟按土地所有權人對於重劃區土
    地之分配如有異議，應於公告期間向該管直轄市或縣（市）
    主管機關以書面提出，該管直轄市或縣（市）主管機關應予
    查處。其涉及他人權利者，並應通知其權利關係人予以調處
    。土地所有權人對主管機關之調處如有不服，應當場表示異
    議。經表示異議之調處案件，主管機關應於五日內報請上級
    機關裁決之。在縣設有農地重劃委員會或農地重劃協進會者
    ，前項調處案件，應先發交農地重劃委員會或農地重劃協進
    會予以調解。農地重劃條例第26條定有明文。本件被上訴人
    主張上訴人之地上物無權占有其共有之系爭土地，請求上訴
    人將地上物拆除並返還土地，顯非關於農地重劃區土地分配
    有所爭議，並無農地重劃條例第26條須先行調解或調處始得
    起訴之問題，合先敘明。　　
二、復按當事人之法定代理人死亡或其代理權消滅者，應由有代
    理權之法定代理人承受訴訟；前開所定之承受訴訟人，於得
    為承受時，應即為承受之聲明；聲明承受訴訟，應提出書狀
    於受訴法院，由法院送達於他造。民事訴訟法第170條、第1
    75條第1項、第176條分別定有明文。上訴人奉天宮管理委員
    會（下稱奉天宮管委會）法定代理人原為甲○○，嗣變更為林
    山海，有其提出之臺中市政府寺廟登記證為據；林山海並於
    民國109年6月2日具狀聲明承受訴訟（見本院卷㈠第161至162
    頁、第187頁），核無不合，應予准許。
貳、實體事項：
一、被上訴人主張：系爭土地為被上訴人與訴外人共有，奉天宮
    管委會所有地上物，無權占用000地號土地如臺中市○○地政
    事務所108年7月29日複丈成果圖（即原判決附圖，下稱附圖
    )所示編號C部分，占用000地號土地如附圖所示編號E、F、G
    、H部分；上訴人戴瑞瑤（下稱戴瑞瑤）所有地上物，無權
    占用000地號土地如附圖所示I部分等語，爰依民法第767條
    第1項、第821條之規定，求為命：㈠奉天宮管委會應將坐落0
    00地號土地上如附圖所示編號C部分，及000地號土地上如附
    圖所示編號E、F、G、H部分土地之地上物拆除，並將上開土
    地返還被上訴人及其他共有人。㈡戴瑞瑤應將坐落000地號土
    地上如附圖所示編號I部分土地之地上物拆除，並將上開土
    地返還被上訴人及其他共有人。㈢願供擔保，請准宣告假執
    行。(原審為被上訴人勝訴之判決，上訴人不服，提起上訴)
    。並答辯聲明：上訴駁回。
二、奉天宮管委會則以：系爭土地係52年間農地重劃後之土地，
    坐落其上如附圖所示編號C、E、F、G、H部分土地上之地上
    物，為奉天宮所有，非奉天宮管理委員會所有，被上訴人於
    原審以奉天宮管委會為被告起訴，當事人不適格；又上開地
    上物均於農地重劃前即已坐落系爭土地，依農地重劃條例第
    17條、第22條規定，以農地重劃村莊保留區方式辦理，而不
    予拆遷保留迄今，被上訴人前手因重劃取得上開土地，嗣並
    出賣予被上訴人，應認被上訴人與其前手已同意上開地上物
    繼續占有使用該土地，有擬制租賃關係或地上權之權利存在
    ，是奉天宮有合法占有權源。又依土地法第104條、第107條
    及農業重劃條例第5條等規定，奉天宮就上開土地有優先購
    買權，被上訴人前手出售予被上訴人時，未依法通知奉天宮
    優先購買。而被上訴人明知上開地上物於農地重劃前即已存
    在，且因被上訴人前手願供無償使用，奉天宮始未購買上開
    土地，竟提起本件訴訟，請求拆除上開地上物，應屬權利濫
    用等語，資為抗辯。並上訴聲明：㈠原判決不利於奉天宮管
    委會部分廢棄。㈡上廢棄部分，被上訴人於第一審之訴及假
    執行之聲請均駁回。㈢如受不利益判決，願供擔保請准宣告
    免為假執行。
三、戴瑞瑤則以：附圖所示編號I部分土地係排水溝溝蓋所在位
    置，該處為既成巷道，其上並無建物；縱有建物應屬奉天宮
    所有，並非戴瑞瑤所有。且依土地法第104條、第107條及農
    業重劃條例第5條等規定，戴瑞瑤有優先購買權，被上訴人
    前手出賣土地予被上訴人時，未依法通知戴瑞瑤優先購買等
    語置辯。並上訴聲明：㈠原判決不利於戴瑞瑤部分廢棄。㈡上
    廢棄部分，被上訴人第一審之訴駁回。㈢如受不利益判決，
    願供擔保請准宣告免為假執行。
四、本件經兩造整理爭點如下：(見本院卷㈡第74頁)
㈠、不爭執事項：
１、系爭土地為被上訴人與訴外人共有之土地。
２、附圖所示編號C 、E 、F 、G 、H 所示之地上物之所有權人
    或事實上處分權人為奉天宮。
㈡、爭點
１、上訴人關於系爭土地，有無合法占有權源？
２、被上訴人依據民法767條第1項、第821條之規定，請求奉天宮
    管委會應將如附圖所示編號C、E、F、G、H之地上物拆除，
    並將土地返還被上訴人及全體共有人，有無理由？
３、被上訴人依據民法767條第1項、第821條之規定，請求戴瑞瑤
    應將如附圖所示編號I之地上物拆除，並將土地返還被上訴
    人及全體共有人，有無理由？
五、得心證之理由：
㈠、被上訴人請求奉天宮管委會拆屋還地，為無理由：
１、被上訴人主張奉天宮管委會所管理及有事實上處分權之如附
    圖所示編號C、E 、F、G 、H之地上物無權占有其共有之系
    爭土地，奉天宮管委會應將上開地上物拆除，並返還土地予
    被上訴人及全體共有人等情，據其提出系爭土地登記謄本及
    有原審囑託臺中市○○地政事務所作成果圖即附圖為證（見原
    審卷15至23頁、第81至83頁）。奉天宮管委會對於系爭土地
    為被上訴人共有及如附圖所示編號C、E 、F、G 、H之地上
    物占有系爭土地等節並不爭執，堪認為事實。惟奉天宮管委
    會則否認其為上開地上物之事實上處分權人，並否認上開地
    上物有無權占有之情事。而查，奉天宮已依據辦理寺廟登記
    須知辦理寺廟登記，並經核准為寺廟登記乙情，有臺中市政
    府寺廟登記證在卷可稽（見本院卷㈠第187頁）。而按辦理寺
    廟登記須知第十九條規定：寺廟之不動產，除本須知另有規
    定外，應登記為寺廟所有。另參諸奉天宮組織章程第二條：
    本宫‧‧‧圖謀信徒福利及管理本宮神像產為宗旨，特組織管
    理委員會；第十條：管理委員會之職掌如次：⑴保管本宮之
    廟宇神像法器樂器，不動產及其所有基金物品‧‧‧。是以奉
    天宫所在之不動產應為其所有，而奉天宮管委員則負責保管
    奉天宮所有動產及不動產。查，奉天宮管委會主張附圖所示
    編號C、E 、F、G 、H之地上物之事實上處分權人為奉天宮
    乙節，為被上訴人所不爭執（見不爭執事項２），應屬事實
    ，堪予認定。至奉天宮管委員就上開地上物應僅有保管權限
    ，而無處分權限，則被上訴人主張奉天宮管委會亦有事實上
    處分權云云，洵屬無據。
２、又按所有權乃直接支配標的物之完全物權，民法第765條即規
    定，所有人於法令限制之範圍內，得自由使用、收益、處分
    其所有物，並排除他人之干涉，所謂處分即包含事實上之處
    分。又房屋之拆除，為事實上之處分行為，未經辦理所有權
    第一次登記之建物，僅所有人或有事實上處分權之人，方有
    拆除之權限（最高法院95年台上字第98號、109年度台上字
    第2404號民事判決意旨參照）。既以奉天宮為如附圖所示編
    號C、E、F、G、H所示地上物之事實上處分權人，奉天宮方
    有拆除之權限，則被上訴人請求無處分權限之奉天宮管委會
    拆除上開地上物並返還土地，即屬無據。
㈡、被上訴人請求戴瑞瑤拆屋還地，為有理由：
１、被上訴人主張戴瑞瑤所有如附圖所示編號I之地上物無權占有
    000地號土地，戴瑞瑤應將該地上物拆除，並返還土地予被
    上訴人等語，惟為戴瑞瑤所否認，並以如附圖所示編號I部
    分為水溝蓋，屬既成道路；縱該部分為建物，亦屬奉天宮所
    有等語置辯。而查，關於如附圖所示編號I部分究為水溝蓋
    或建物乙情，經本院囑託臺中市○○地政事務所查明，經該所
    於109年10月30日以○○○字第1090007325號函覆本院：附圖編
    號I部分，為○○路000巷00號建物之部分（含屋簷）（見本院
    卷㈠第521頁）。足見被上訴人主張附圖所示編號I部分為水
    溝蓋云云，並非事實。又戴瑞瑤於本院自承○○路000巷00號
    建物為其所有（本院卷㈡第73頁），且依據該建物之房屋稅
    籍證明書記載納稅義務人亦為戴瑞瑤（見本院卷㈠第329頁）
    ，則附圖編號I既屬○○路000巷00號建物之部分（含屋簷），
    自無從與000巷00號建物分離而再屬奉天宮所有之理。是以
    戴瑞瑤主張附圖所示編號I部分為奉天宮所有云云，為屬無
    據。上開附圖所示編號I部分既經臺中市○○地政事務所查明
    並函覆本院如上，戴瑞瑤再聲請至現場測量，以證明附圖所
    示編號I部分為奉天宮所有云云，核無必要，附此說明。
２、按所有人對於無權占有或侵奪其所有物者，得請求返還之。
    對於妨害其所有權者，得請求除去之；各共有人對於第三人
    ，得就共有物之全部為本於所有權之請求。但回復共有物之
    請求，僅得為共有人全體之利益為之。民法第767條第1項前
    段、中段、第821條定有明文。又以無權占有為原因，請求
    返還所有物之訴，被告以非無權占有為抗辯者，原告於被告
    無權占有之事實，無舉證責任，被告應就其取得占有，係有
    正當權源之事實證明之（最高法院72年度台上字第1552號判
    決意旨參照）。000地號土地為被上訴人與訴外人共有乙節
    ，有該土地登記謄本在卷可稽（見原審卷第19頁），則依上
    開意旨，戴瑞瑤自應就其所有附圖所示編號I之地上物占有0
    00地號土地有正當權源之事實，負舉證責任。
３、戴瑞瑤雖主張000地號土地在52年間重劃時，戴瑞瑤之建物於
    新分配土地分配時，分配取得之所有權人已明示或默示同意
    繼續使用，即有類似基地租賃，或使用借貸之法定地上權關
    係存在，且建物所有人於農地重劃時，享有優先購買權，被
    上訴人請求拆屋還地應有權利濫用云云。而查，依據臺中市
    ○○地政事務所於109年7月31日○○○字第0000000000號函說明
    二：○○段000、000、000、000地號土地位於臺中縣○○示範農
    村農地重劃區範圍內，惟該4筆土地重劃當時未參與交換分
    配，屬村莊保留區（見本院卷㈠第189頁），則戴瑞瑤主張00
    0地號土地為新分配土地，分配取得之所有人已同意其繼續
    使用云云，已非可信。至關於戴瑞瑤主張優先購買權部分，
    依據臺中市政府地政局於109年9月29日中市地劃二字第1090
    035646號函說明二：「本案部分土地（即○○段000、000、00
    0、000地號土地）所有權共有人於107年至108年間以107年1
    0月1日○○○字第000號、107年11月8日○○○字第000、000號‧‧‧
    等登記案件向本市○○地政事務所申請辦理買賣登記，按 『申
    請土地權利移轉登記時，依‧‧‧土地法第34條之1第4項‧‧‧規
    定之優先購買權人已放棄優先購買權者，應附具出賣人之切
    結書，或於登記申請書適當欄記明優先購買權人確已放棄其
    優先購買權，如有不實，出賣人願負法律責任字樣。』係土
    地登記規則第97條第1項所明定，查本案共有人即出賣人既
    於登記案件内切結『本案土地確無出租情事，如有不實出賣
    人願負法律責任』及『優先購買權人已放棄優先購買權，如有
    不實，出賣人願負法律責任』 ，地政事務所依據土地登記規
    則第97條及出賣人切結文字依法審查，並查該土地皆無設定
    地上權及典權登記，無土地法第104條地上權人、典權人及
    承租人優先購買權之情形，另爭議土地使用分區為工業區非
    為耕地，亦無農地重劃條例第5條及土地法第107條優先購買
    權之適用。又本案爭議土地登記簿謄本内並無記載戴瑞瑤及
    奉天宮資料，併以敘明」（見本院卷㈠第339至340頁）。戴
    瑞瑤既未舉證證明其原為000地號土地之承租人、地上權人
    、典權人或依何法律規定得優先購買000地號土地之事實，
    其徒言主張就000地號有優先購買權云云，自難逕信。戴瑞
    瑤復未能提出其占有000地號土地之合法權源，則被上訴人
    主張戴瑞瑤就附圖所示編號I之地上物無權占有000地號土地
    ，洵屬可採。
４、又按民法第148條規定，權利之行使，不得違反公共利益，或
    以損害他人為主要目的。行使權利，履行義務，應依誠實及
    信用方法。若當事人行使權利，雖足使他人喪失利益，而苟
    非以損害他人為主要目的，即不在該條所定範圍之內（最高
    法院45年台上第597號裁判先例意旨參照）。被上訴人為000
    地號土地之共有人，其請求戴瑞瑤拆除無權占有土地之地上
    物並返還土地，為合法權利之行使。而戴瑞瑤亦未主張或舉
    證證明被上訴人所為權利之行使，係以損害戴瑞瑤為主要目
    的，或有未依誠實信用之方法行使之事實，其主張被上訴人
    為權利濫用云云，應屬無據。
５、基上，戴瑞瑤關於附圖所示編號I部分之地上物，既無權占有
    000地號土地，則被上訴人依據民法第767條第1項前段、中
    段及第821條之規定，請求戴瑞瑤將000地號土地上如附圖所
    示編號I部分之地上物拆除，並將該部分土地返還被上訴人
    及全體共有人，自屬有據。
六、綜上所述，被上訴人依據民法第767條第1項前段、中段及第
    821條之規定，請求奉天宮管委會將000地號土地上如附圖所
    示編號C部分及000地號土地上如附圖所示編號E、F、G、H部
    分之地上物拆除，並將該部分土地返還被上訴人及全體共有
    人，為無理由，應予駁回。被上訴人依上開規定，請求戴瑞
    瑤應將000地號土地上如附圖所示編號I部分之地上物拆除，
    並將該部分土地返還被上訴人及全體共有人，為有理由，應
    予准許。原審就上開不應准許部分，為奉天宮管委會敗訴判
    決，於法不合，奉天宮管委會指摘原判決此部分不當，求予
    廢棄，為有理由，應由本院將此部分廢棄，並改判如主文第
    二項所示。至上開應准許部分，原審為戴瑞瑤敗訴判決，於
    法並無不合，戴瑞瑤上訴意旨指摘原判決此部分不當，求予
    廢棄改判，為無理由，應予駁回。
七、本件事證已臻明確，兩造其餘之攻擊或防禦方法及未經援用
    之證據，經斟酌後認均不足影響判決之結果，自無逐一論駁
    之必要，併此敘明。
八、據上論結，本件奉天宮管委會之上訴為有理由，戴瑞瑤之上
    訴為無理由，爰判決如主文。
中　　華　　民　　國　　110 　年　　8 　　月　　24　　日
              民事第五庭    審判長法　官  許秀芬
                                  法　官  游文科
                                  法　官  李慧瑜
正本係照原本作成。
本件被上訴人得上訴，上訴人不得上訴。
如不服本判決，須於收受判決送達後20日內向本院提出上訴書狀
，其未表明上訴理由者，應於提出上訴後20日內向本院提出上訴
理由書狀（均須按他造人數附具繕本）。因疫情而遲誤不變期間
，得向法院聲請回復原狀。
上訴時應提出委任律師為訴訟代理人之委任狀。具有民事訴訟法
第466條之1第1項但書或第2項之情形為訴訟代理人者，另應附具
律師及格證書及釋明委任人與受任人有該條項所定關係之釋明文
書影本。如委任律師提起上訴者，應一併繳納上訴審裁判費。

                                  書記官  陳秀鳳
　　　　　　　　　　　　　　　　　
中　　華　　民　　國　　110 　年　　8 　　月　　24　　日